【裁判字號】    98,勞再易,5
【裁判日期】    980630
【裁判案由】    給付加班費等
【裁判全文】
臺灣高等法院民事判決                 98年度勞再易字第5號
再審  原告  甲○○
再審  被告  台灣松下電器股份有限公司
法定代理人  乙○○
上列當事人間給付加班費等事件，再審原告對於中華民國97年6
月5日臺灣板橋地方法院及98年4月14日本院97年度勞上易字第68
號確定判決提起再審，不經言詞辯論，判決如下：
    主  文
再審之訴駁回。
再審訴訟費用由再審原告負擔。
    事實及理由
壹、程序方面：
    按民事訴訟之再審程序，係對於已確定之判決聲明不服，原
    訴訟程序因確定判決而訴訟繫屬消滅，其程序係由不服該確
    定判決之當事人，以提起「再審之訴」之方法行之，形式上
    為新開始之起訴程序，亦即以提起訴訟法上形成之訴之方法
    ，對於確定判決聲明不服，既係以起訴方法行之，則受理再
    審之訴之法院，無論係何一審級，均應依起訴之程序，審究
    其起訴在程序上是否合法。而有關再審程序之合法要件，除
    仍適用一般起訴程序即民事訴訟法第249條規範之合法要件
    外，再審之訴並有其特別合法要件，例如：再審之訴之起訴
    狀是否符合同法第501條之法定程式、再審之訴提起有無逾
    同法第500條之法定不變期間，及提起再審之訴之法院是否
    為同法第499條之法定專屬管轄法院等。而所謂再審之訴應
    以訴狀依同法第501條第4款規定表明再審理由，必須具體指
    摘該確定判決有同法第496條或第497條規定之事由。再審之
    訴在程序上合法者，法院始得進而審究其是否具有民事訴訟
    法第496條或第497條規定之再審理由，至其主張之再審理由
    是否實在，則為再審之訴有無理由之問題（最高法院29年抗
    字第283號、48年台抗字第157號判例意旨參照）。次按「再
    審之訴，應於30日之不變期間內提起。前項期間，自判決確
    定時起算，判決於送達前確定者，自送達時起算；其再審之
    理由發生或知悉在後者，均自知悉時起算。但自判決確定後
    已逾5年者，不得提起。」、「再審之訴，專屬為判決之原
    法院管轄。」民事訴訟法第500條第1、2項及第499條第1項
    亦分別定有明文。查本件再審原告不服臺灣板橋地方法院及
    本院97年度勞上易字第68號確定判決（下稱原確定判決）提
    起本件再審之訴，依其於民國98年5月20日再審起訴狀所載
    ，該訴狀已表明：（一）當事人及法定代理人；（二）聲明
    不服之判決及提起再審之訴之陳述；（三）應於如何程度廢
    棄原判決及就本案如何判決之聲明；（四）依民事訴訟法第
    496條第1項第1款、第13款之規定為再審事由並遵守不變期
    間之證據，有該民事再審起訴狀可憑（本院卷第1至第21頁
    ）；又再審原告關於原確定判決之上訴利益為新台幣（下同
    ）1,107,031元，未逾1,500,000元，為不得上訴第三審之事
    件，原確定判決正本於98年4月20日送達再審原告訴訟代理
    人，有送達證書附於原確定判決卷宗可憑（該卷第316至318
    頁），而再審原告於98年5月20日向本院提起本件再審之訴
    ，亦有本院總收狀字第05615號收狀日期戳可憑（本院卷第1
    頁），是自原確定判決送達再審原告時起算，至再審原告於
    98年5月20日向本院提起本件再審之訴，尚未逾30日，符合
    上述有關再審之訴之法定程式、專屬本院管轄，及應於知悉
    日起算30日不變期間內提起之規定，依上說明，再審原告提
    起本件再審之訴，程序上堪認合法。準此，本院自應進而審
    究本件是否符合再審原告所提出民事訴訟法第496條第1項第
    1款、第13款規定之再審事由。
貳、實體方面：
一、本件再審原告起訴主張略以：
（一）原確定判決有民事訴訟法第496條第1項第1款規定之再審
      事由：
      依勞動基準法（下稱勞基法）第1條規定，勞基法係國家
      為實現憲法保護勞工之基本國策所制定之法律，其所定勞
      動條件為最低標準，故於勞基法公布施行後，各事業單位
      固得依其事業性質及勞動態樣與勞工另行訂定勞動條件，
      惟依前揭規定，所約定之勞動條件仍不得低於勞基法所定
      之最低標準。原確定判決於事實及理由欄五之（一）記載
      ：「……勞工有在正常工作時間以外工作之必要，須雇主
      經工會或勞工同意，並報當地主管機關核備後，方得於同
      法第30條所規定之工作時間延長之，如未經雇主及勞工雙
      方同意，由勞工片面延長工時，則非合於規定之加班，勞
      工自不得以此依同法第24條之規定向雇主請求加給工資。
      況且民法上僱傭契約為雙務契約，……，勞工自不得向雇
      主請求給付加班費。」等語，適用勞基法第1條、第24條
      、第30條、第32條，顯有錯誤，有民事訴訟法第496條第1
      項第1款規定之再審事由。
（二）原確定判決有民事訴訟法第496條第1項第13款規定之再審
      事由：
  １、再審原告於原確定判決程序提出：上證1（即93年度加班
      查詢資料）、上證2（即94年度加班查詢資料），而該上
      上證1、2係來自再審被告網站供員工查詢之電腦檔案和列
      印資料，即為原本，具有形式證據力，上訴人就有加班事
      實之主張，已舉證證明為真實。惟原確定判決認：「……
      無從據以認定上訴人（即再審原告）業已依被上訴人（即
      再審被告）規定之上開程序提出加班申請並經准許之情，
      自尚難以加班論之。」等語，顯有漏未斟酌上證1、2，符
      合民事訴訟法第496條第1項第13款規定之再審事由。
  ２、再審被告片面實施加班費，僅就未超過46小時部分給付之
      措施，顯未依勞基法規定給付，再審原告未能領到加班費
      ，係再審被告違法所致，再審被告補行申報加班程序或補
      發加班費規定，只是臨訟卸責之詞。原確定判決認：「…
      …焉有多年後遲至退休時方主張有加班事實而未經被上訴
      人給付加班費之情事，顯與常情有違，且早已罹於被上訴
      人公司規定員工須於30日內申報加班實績之規定，自不得
      請求被上訴人公司給付加班費。」等語，顯有漏未斟酌上
      證1、2，亦符合民事訴訟法第496條第1項第13款規定事由
      。
  ３、依原確定判決之上訴證3（即被證8-1：原證7與更正後之
      原證9交叉比對不一致列表之駁正），可知，原證7加班統
      計表之記錄可信，再審原告確有加班之事實，不得以火電
      確認表中偶有其他同事誤記情事，以及再審被告比對「91
      4日當中，僅有8筆或許有異、也不符比例原則」之資料，
      即推測再審原告無加班之事實。此亦可由上證1、2，足證
      再審原告未依再審被告之規定申請加班，實係再審被告拒
      絕部門管理師登錄員工超過46小時部分之加班時數。是原
      確定判決認：「…，其加班統計表與火電安全確認表之內
      容竟有不符之處，自不足以該加班統計表及火電安全確認
      表，率爾認定上訴人有加班之事實」，及「……是上訴人
      上開主張亦無法為上訴人有加班事實之認定。上訴人另主
      張因被上訴人公司限制員工每月可申報領取加班費之時數
      ，致加班統計表就超出之加班時數末予登記乙節，已為被
      上訴人否認，且與加班統計表內曾登錄上訴人加班時數11
      1.5小時之情亦不相符，自難憑信」等語，顯有漏未斟酌
      上訴證3、上證1、2，符合民事訴訟法第496條第1項第13
      款規定再審事由。
  ４、證人丁○○於原確定判決審理時證稱：「我將原來每月有
      支付的46小時扣除，將剩餘的299小時基於公司體恤上訴
      人在公司服務這麼多年，所以公司特別給上訴人這筆加班
      費。」等語，及上證1、2，足證非再審原告未依再審被告
      加班程序申請加班，而係再審被告拒不給付超過46小時之
      加班費，惟原確定判決認：「……，可見被上訴人核發該
      299小時之加班修正，乃係為配合工廠結束，就上訴人辦
      理優惠退休之條件經兩造協議後所為之退讓，其性質自屬
      恩惠性給予，尚難遽以認定上訴人已有加班並依規定申報
      加班費之事實」等語，顯有「再審原告上開主張、證人丁
      ○○上開證詞、上證1、2」漏未斟酌，符合民事訴訟法第
      496條第1項第13款規定再審事由。
  ５、關於再審被告於原確定判決程序提出之被上證9（即再審
      原告92年5月至94年12月之薪資清冊），其加班費（含當
      月超過46小時以上加班費）欄內，僅93年10月有13,143元
      （78.5小時-46小時=32.5小時）、93年11月有18,038元（
      92小時-46小時＝46小時）、93年12月有16,340元（87小
      時-46小時=41小時），依常理，上述32個月期間，焉有該
      3個月必須加班78-92小時之理，可知，被上證9係再審被
      告臨訟拼湊資料，並非完整之薪資清冊。益見再審被告拒
      不給付超過46小時加班費之事，惟原確定判決認：「……
      同法23條第2項則規定工資清冊，應保存5年，是被上訴人
      未留存該等資料，尚無未洽。綜此上訴人主張其有如附表
      所示加班之事實，自屬無據，不足採信」等語，顯有「庭
      訊詳實內容、再審原告上開薪資清冊主張、被上證9、上
      證1、2」漏未斟酌，符合民事訴訟法第496條第1項第13款
      規定之再審事由。
  ６、原確定判決事實及理由欄六：「上訴人另主張……查上訴
      人既未能證明其確有如附表所示加班之事實並依規定提出
      申請，已如前述，自無何應將加班費併入計算上訴人退休
      前6個月平均工資可言，上訴人此部分之主張，洵屬無據
      ，要不足採。」等語，顯有上證1、2漏未斟酌，符合民事
      訴訟法第496條第1項第13款規定之再審事由。
  ７、原確定判決事實及理由欄七：「……其請求被上訴人給付
      95年度之特別休假工資，顯有未洽。」等語，顯有上訴證
      1、被上證2、被上證6、被上證10及被上訴人之證人（丙
      ○○、丁○○）之證詞漏未斟酌，符合民事訴訟法第496
      條第1項第13款規定之再審事由。
（三）聲明：臺灣板橋地方法院96年度勞訴字第65號及原確定判
      決均廢棄。再審被告應給付再審原告1,107,031元，及自
      95年1月1日起至清償日止，按年息5%計算之利息。
二、本件未經言詞辯論，故無再審被告之聲明及陳述。
三、本件爭點：原確定判決是否有再審原告主張民事訴訟法第49
    6條第1項第1款、第13款規定之再審事由？
    爰分別述之如下：
（一）原確定判決是否有再審原告主張民事訴訟法第496條第1項
      第1款規定之再審事由？
  １、按民事訴訟法第496條第1項第1款所謂適用法規顯有錯誤
      ，係指確定判決所適用之法規顯然不合於法律規定，或與
      司法院現尚有效及大法官會議之解釋，或本院尚有效之判
      例顯然違反者而言。（最高法院60台再字第170號判例意
      旨參照）。其內容包括確定判決顯有消極的不適用法規及
      積極的適用不當兩種情形，至事實審法院認定事實錯誤，
      調查證據欠周或判決不備理由，雖得於判決確定前據為提
      起上訴之理由，究與適用法規顯有錯誤有別，當事人不得
      據以提起再審之訴。次按「為規定勞動條件最低標準，保
      障勞工權益，加強勞雇關係，促進社會與經濟發展，特制
      定本法；本法未規定者，適用其他法律之規定。雇主與勞
      工所訂勞動條件，不得低於本法所定之最低標準。」、「
      雇主延長勞工工作時間者，其延長工作時間之工資依左列
      標準加給之：一、延長工作時間在2小時以內者，按平日
      每小時工資額加給3分之1以上。二、再延長工作時間在2
      小時以內者，按平日每小時工資額加給3分之2以上。三、
      依第32條第3項規定，延長工作時間者，按平日每小時工
      資額加倍發給之。」、「勞工每日正常工作時間不得超過
      8小時，每2週工作總時數不得超過84小時。前項正常工作
      時間，雇主經工會同意，如事業單位無工會者，經勞資會
      議同意後，得將其2週內2日之正常工作時數，分配於其他
      工作日。其分配於其他工作日之時數，每日不得超過2小
      時。但每週工作總時數不得超過48小時。第1項正常工作
      時間，雇主經工會同意，如事業單位無工會者，經勞資會
      議同意後，得將8週內之正常工作時數加以分配。但每日
      正常工作時間不得超過8小時，每週工作總時數不得超過
      48小時。」、「雇主有使勞工在正常工作時間以外工作之
      必要者，雇主經工會同意，如事業單位無工會者，經勞資
      會議同意後，得將工作時間延長之。前項雇主延長勞工之
      工作時間連同正常工作時間，1日不得超過12小時。延長
      之工作時間，1個月不得超過46小時。」勞基法第1條、第
      24條、第30條第1至3項、第32條第1至2項分別定有明文。
  ２、再審原告主張：原確定判決適用勞基法第1條、第24條、
      第30條、第32條顯有錯誤，然查：原確定判決依勞基法第
      24條、第32條規定認：「勞工有在正常工作時間以外工作
      之必要，須雇主經工會或勞工同意，並報當地主管機關核
      備後，方得於同法第30條所規定之工作時間延長之，如未
      經雇主及勞工雙方同意，由勞工片面延長工時，則非合於
      規定之加班，勞工自不得以此依同法第24條之規定向雇主
      請求加給工資。況且民法上僱傭契約為雙務契約，由僱用
      人與受僱人雙方約定，由受僱人於一定或不定期限內為僱
      用人服勞務，僱用人給付報酬為要件，而所謂受僱人於一
      定或不定期限內提供勞務，自應依僱傭契約之性質而定，
      除非一些特殊性質之工作，一般情形而言，受僱人所提供
      之勞務應於正常上班時間為之，是受僱人如有於正常上班
      時間無法完成工作，須再延長工時，自須與僱用人另行約
      定，由受僱人加班，僱用人再予支給加班費，否則，不問
      受僱人於正常時間之工作效率或生產力，受僱人無須僱用
      人之同意，自行加班，即得逕向僱用人請求支給加班費，
      不惟與民法上僱傭契約之本旨相背，亦有違勞基法之上開
      規定。因而雇主為管理需要，規定員工延長工時應事先申
      請經同意後始予准許，於法並無不合。倘若雇主並無使勞
      工在正常工作時間以外工作之必要，勞工自行逾時停留於
      公司內部，或未依雇主規定之程序申請加班，因雇主無法
      管控勞工是否確為職務之需而有延長工時之情形，勞工自
      不得向雇主請求給付加班費。」等語（原確定判決事實及
      理由欄五之（一）），經核與上開勞基法第24條、第30條
      第1至3項、第32條第1至2項規定，並無不符，亦無違勞基
      法第1條為保障勞工權益，雇主與勞工所訂勞動條件，不
      得低於勞基法所定最低標準之旨。是再審原告上開主張，
      顯與民事訴訟法第496條第1項第1款規定之再審事由不符
      ，應不可採。
（二）原確定判決是否有再審原告主張民事訴訟法第496條第1項
      第13款規定之再審事由？
  １、按法院對於當事人聲明之證據，除認不必要者外，應為調
      查（民事訴訟法第286條參照），當事人於前訴訟程序中
      未聲明之證據，依「失權效」法理，本應受既判力作用之
      拘束，不得再以之作為請求變更原確定判決之依據，惟該
      證據雖於前訴訟程序中已經存在，但當事人於前訴訟程序
      事實審言詞辯論終結前不知有此，致未能提出，或雖知之
      而不能使用，如仍不許作為請求變更原確定判決之理由，
      就判決結果之正確性言，則嫌過苛。再因訴訟法上之證據
      ，乃為使法院獲得心證，依五官作用得調查之有形物，包
      括人證與物證，而人證易於勾串，物證之存在，客觀上可
      信度較高，因之民事訴訟法第496條第1項第13款以「當事
      人發現未經斟酌之證物或得使用該證物者。但以如經斟酌
      可受較有利益之裁判者為限」，作為對於確定判決再審理
      由之一。該條所謂「當事人發見未經斟酌之證物或得使用
      該證物」者，係指前訴訟程序事實審之言詞辯論終結前已
      存在之證物，因當事人不知有此，致未經斟酌，現始知之
      ，或雖知有此而不能使用，現始得使用者而言（最高法院
      29年上字第1005號及32年上字第1247號判例意旨參照）。
      是事實審言詞辯論終結前未存在之證物，或已存在並能利
      用而不提出，或「已提出之證物」，均不得據為本項之再
      審理由。所謂「證物」包括證書及與之效用相同之物件或
      勘驗物。
  ２、經查：
    (1)依上開一之（二）所述，再審原告係主張：原確定判決，
      顯有漏未斟酌：上證1、2，上訴證1、3，被上證2、6、9
      ，證人丁○○、丙○○證詞，再審原告之主張及庭訊內容
      ，符合民事訴訟法第496條第1項第13款規定之再審事由等
      語。惟：依再審原告上開所述，上證1、2，上訴證1、3及
      被上證2、6、9，均係於原確定判決事實審言詞辯論終結
      前，兩造分別向原確定判決法院提出附卷之證物，屬事實
      審言詞辯論終結前「存在」並「已提出」之證物，依上開
      １之說明，非屬民事訴訟法第496條第1項第13款所規範「
      當事人發見未經斟酌之證物或得使用該證物」之意義。
    (2)另證人丁○○、丙○○之證詞，再審原告前開之主張及庭
      訊內容等，依上開１之說明，核與民事訴訟法第496條第1
      項第13款所稱「證物」之要件不合。
    (3)從而，再審原告上開主張，顯與民事訴訟法第496條第1項
      第13款規定要件不符，自不可採。
四、按再審之訴顯無再審理由者，得不經言詞辯論，以判決駁回
    之，民事訴訟法第502條第2項定有明文。所謂再審之訴顯無
    再審理由，係指依再審原告所主張之再審理由，不經調查即
    可認定，在法律上顯無理由而不能獲得勝訴之判決者而言。
    查再審原告提起本件再審之訴，依上說明，程序上雖屬合法
    ，惟原確定判決並無再審原告主張民事訴訟法第496條第1項
    第1款、第13款之再審事由，亦如上述，且依再審原告上開
    之主張，不經調查即可認定，其在法律上顯不能獲得勝訴之
    判決，是再審原告提起本件再審之訴，顯無再審理由，本院
    爰不經言詞辯論，逕以判決駁回之。
五、據上論結，本件再審之訴顯無理由，依民事訴訟法第502條
    第2項、第78條，判決如主文。
中    華    民    國    98    年    6     月    30    日
                  勞工法庭
                      審判長法  官  陳駿璧
                            法  官  王麗莉
                            法  官  陳邦豪
正本係照原本作成。
不得上訴。
中    華    民    國    98    年    6     月    30    日
                              書記官  李佳樺


司法院資訊處製作；財團法人民間司法改革基金會備份。
